【裁判字號】    94,上訴,1406
【裁判日期】    950125
【裁判案由】    殺人未遂等
【裁判全文】
臺灣高等法院刑事判決                94年度上訴字第1406號
上  訴  人
即  被  告  甲○○
選任辯護人  姜明遠律師
上列上訴人因殺人未遂等案件，不服臺灣臺北地方法院93年度訴
字第1246號，中華民國94年3 月29日第一審判決（起訴案號：臺
灣臺北地方法院檢察署93年度偵緝字第593 號、第595 號），提
起上訴，本院判決如下：
    主  文
原判決關於殺人未遂暨應執行部分均撤銷。
甲○○共同連續殺人未遂，累犯，處有期徒刑玖年，扣案開鋒之
武士刀壹把沒收。
    事  實
一、甲○○有多次違反麻醉藥品管理條例、毒品危害防制條例犯
    罪紀錄，最近一次曾於民國（下同）89年間，因贓物案件，
    經臺灣臺北地方法院以89年度店簡字第92號判處有期徒刑六
    月確定，而於91年5 月30日執行完畢。詎仍未知悔改，復於
    91年12月12日下午7 時40分左右，因丁義雄告知侯伯叡有難
    ，甲○○明知丁義雄所持有已開鋒之武士刀一把係槍砲彈藥
    刀械管制條例列管之刀械，屬違禁物，竟仍與丁義雄基於殺
    人之概括犯意聯絡，於91年12月12日晚間7 時57分許，結夥
    攜帶該已開鋒之武士刀及非屬槍砲彈藥刀械管制條例未開鋒
    之武士刀各一把，分別騎乘ATB─016號、APY─742號機車（
    起訴書誤繕為二人共同騎乘ATB─016號機車），一同至臺北
    市○○區○○路2 段244 巷口之公共場所，斯時臺北市政府
    警察局信義分局車號2W─8802號偵防車停放於上址，該局福
    德派出所警員丙○○正在偵防車內後座，背對著前座以戒護
    車內因涉嫌違反毒品危害防制條例依法遭到逮捕之侯伯叡，
    而甲○○、丁義雄分別持未開鋒及已開鋒之武士刀，走近該
    偵防車旁，由甲○○將該偵防車之未上鎖之右後車門打開，
    持未開鋒之武士刀揮舞並對車內之丙○○以臺語恫稱：「把
    人放出來，否則給你死」等語，丁義雄則將該偵防車之左後
    車門打開，並持已開鋒之武士刀刺向丙○○之右太陽穴，共
    同刺殺丙○○，丙○○即將右後車門關上及上鎖，閃避丁義
    雄之攻擊，並拔槍喝令二人「我是警察，不要動」等語，始
    倖免於難。值此危急之時，適與丙○○一起前來執勤之警員
    乙○○，於附近洗車場周遭搜得侯伯叡犯罪之贓證物後返回
    上址，乙○○見狀立刻拔槍向甲○○、丁義雄表明警察身分
    ，並喝令二人「丟下武士刀，不要動」等語，惟甲○○與丁
    義雄無視於丙○○及乙○○之警察身分，仍基於便利侯伯叡
    脫逃及承前之殺人犯意聯絡，甲○○並以臺語稱：「槍是假
    的，給他死」等語，遂丁義雄持武士刀朝乙○○之頭、脖子
    、胸腹部砍刺，足致乙○○於死，另甲○○則持未開鋒之武
    士刀隨後追趕乙○○，並藉此強暴方式以便利侯伯叡脫逃，
    乙○○隨即對空鳴槍並回頭往洗車場方向躲避砍殺，奔避至
    洗車場門口轉身欲制止甲○○及丁義雄之追殺時，因地面溼
    滑不慎滑倒，此時丁義雄持刀追至，朝乙○○之頭部砍殺，
    情急之下乙○○以左手加以阻擋而遭丁義雄所持之武士刀劃
    過，受有左手第二、三指撕裂傷之傷害，同時出於排除現在
    不法侵害之意，開槍擊發三枚子彈擊中丁義雄之右下腹、右
    腋下及右臉頰，丁義雄因而倒地（嗣送醫急救後不治），此
    時甲○○猶持續揮舞未開鋒之武士刀攻擊乙○○，乙○○在
    無法分辨甲○○使用之武士刀是否已開鋒之際，於洗車場內
    再度開槍擊發二枚子彈擊中甲○○之頸部、左大腿等處，甲○○中槍後往興隆路方向逃跑，不久即於臺北市○○路○ 段
    之進順檳榔攤前不支倒地。嗣經警當場扣得前揭武士刀二把
    ，且於甲○○、丁義雄送往臺北市立萬芳醫院急救時，在甲○○之皮夾內扣得上述貼有甲○○照片之變造身分證一張（
    關於甲○○變造特種文書部分業經撤回上訴確定）。
二、案經臺北市政府警察局信義分局報請臺灣臺北地方法院檢察
    署檢察官偵查起訴。
    理  由
一、訊據被告甲○○矢口否認有殺害警員未遂及便利脫逃未遂之
    犯行，辯稱：當時係丁義雄告之侯伯叡被欺負，伊始持丁義
    雄交予未開鋒之武士刀與丁義雄共乘ATB─016號機車前往排
    解糾紛，伊至上述偵防車旁尚未辨明事情原委即遭開槍射擊
    ，伊並未將所持之未開鋒之武士刀抽出刀鞘砍殺警員，且警
    員亦未向伊表明警察身分等語。惟查：
（一）被告與丁義雄為便利依法遭到逮捕之侯伯叡脫逃而持刀殺
      害員警未遂之犯行，業據證人即警員丙○○、乙○○分別
      於偵審時證述綦詳（見92年度偵字第2315號卷第27頁至第
      29頁；93年度偵緝字第593 號卷第20頁、第21頁；原審卷
      第67頁至第70頁；本院卷第50頁至第53頁），核與證人侯
      伯叡證述其遭警逮捕，嗣被告與丁義雄前來並與警發生槍
      戰等語（見原審卷第65頁至第66頁反面），及目擊證人張
      宗男證述其見聞侯伯叡遭警逮捕留置於車內，嗣後被告及
      丁義雄分別騎乘機車前來，二人手持兇器要車內證人丙○○放開證人侯伯叡，否則要給他們死；又證人丙○○、乙○○等人有將識別證掛在身上，並表明警察身分，及丁義
      雄及被告二人連續攻擊證人乙○○之經過情形大致相符（
      見92年度偵字第3498號卷第59頁、第60頁；93年度偵緝字
      第593 號卷第17頁、第18頁；原審卷第70頁反面至第72頁
      ）。且現場之監視錄影帶翻拍光碟經檢察官及原審勘驗結
      果，亦與前述證人所述先後情節一致，復顯示被告與丁義
      雄有追趕乙○○之行動，及丁義雄有持器物（即已開鋒之
      武士刀）攻擊證人乙○○之行為，皆有勘驗筆錄在卷可稽
      （見93年度偵緝字第593 號卷第44頁、第45頁；原審卷第
      58頁至第60頁）。復有臺北市政府警察局信義分局現場勘
      查照片簿二本在卷足參。是被告辯稱伊與丁義雄共乘一部
      機車前往現場，且於偵防車旁即遭開槍射擊，並未砍殺丙○○及乙○○等語，顯與事實不符，不足採信。
（二）又扣案之武士刀二把，已開鋒者，符合槍砲彈藥刀械管制
      條例管制刀械武士刀之圖例及說明要件，屬管制刀械；未
      開鋒者，非屬管制刀械等情，有臺北市政府警察局93年6
      月23日北市警保字第09337843100 號函附卷可稽（見93年
      度偵緝字第593 號卷第32頁），且參酌該未開鋒及已開鋒
      之武士刀係分別於被告及丁義雄倒地處扣得，有上述現場
      勘查報告可佐，足認被告及丁義雄以之用作本案之犯罪工
      具甚明。
（三）再被害人乙○○因阻擋丁義雄所持之武士刀攻擊，致受有
      左手第二、三指撕裂傷之傷害一節，亦有傷情診斷證明書
      一紙附卷可稽（見92年度偵字第3498號卷第87頁）。且該
      傷害極可能出於刀刃所為一節，亦有臺北市立萬芳醫院94
      年6 月20日萬院醫病字第0940002020號─委託財團法人私
      立臺北醫學大學辦理函一紙在卷可憑（見本院卷第46頁）
      。再經本院將扣案之武士刀上之血跡送內政部警政署刑事
      警察局鑑定結果，雖以kastle-Meyer血跡反應檢測法檢測
      結果，呈弱陽性反應，經抽取DNA檢測，檢出微量DNA，惟
      因型別微弱，無法研判該武士刀上之血跡是否為證人乙○○所遺留，有該局94年10月14日刑醫字第0940128875號鑑
      驗書一紙在卷可參。惟綜合證人乙○○前開證述及傷情診
      斷書意旨，仍可確認丁義雄確有持扣案之武士刀砍傷乙○○，應可確定。
（四）按刑法上殺人罪端視加害人有無殺意及下手加害時主觀上
      有無致被害人死亡之預見為斷，被害人受傷處所是否係致
      命部位，及傷痕之多寡，輕重如何，雖不能據為認定有無
      殺意或主觀上是否有死亡預見之絕對標準，但加害人下手
      情形如何，於審究犯意時，仍足供認定加害人有無殺意之
      參考（最高法院18年度上字第367 號、第1309號判例、91
      年度台上字第6657號判決亦同此意旨）。查本件丁義雄為
      營救侯伯叡，持已開鋒之武士刀刺向丙○○之太陽穴，並
      喝令丙○○立刻放人，如其意僅在便利侯伯叡脫逃，殊無
      必要於乙○○前來支援時，竟反而持刀追砍乙○○，是辯
      謢人辯稱丁義雄持刀之目的僅在恐嚇丙○○放人云云，顯
      不足採。又丁義雄所之武士刀極為銳利，朝人之重要部位
      即頭部猛砍進而追殺，客觀上之行為足以剝奪人之生命，
      ，當為丁義雄所能預見，其明知上情，仍持刀追殺乙○○
      ，朝乙○○頭部猛砍，幸乙○○以手抵檔，始未造成更大
      之傷害，丁義雄主觀上有殺人之犯意，至為明確。至乙○○所受之傷害雖非致命，此係因其以左手加以阻擋並開槍
      防衛所致，不影響其犯意之認定。而被告所持者，雖為未
      開鋒之武士刀，惟該刀長約一百公分，刀前緣仍呈尖銳狀
      （見92年度偵字第3498號卷第16頁），且被告持以攻擊乙○○時，刀子已出鞘一節，亦據證人乙○○於原審審理時
      證述甚詳（見原審卷第69頁反面），則被告於丁義雄受傷
      倒地後，非但未停止追逐乙○○，仍接續持該刀揮砍刺向
      乙○○頭部，如使力過重，仍可如同利器般足以致人於死
      ，此亦應為被告所得認識，且被告數度表明「把人放出來
      ，否則給你死」、「槍是假的，給他死」等語，並有追趕
      乙○○之行動，復參以被告自承係因丁義雄告之侯伯叡有
      難而與丁義雄一同前往現場，且於丁義雄追砍乙○○時，
      接續於後持刀追逐並砍刺乙○○，足認被告有致人於死之
      故意，且與丁義雄間有殺人之犯意聯絡甚明。至被告雖辯
      稱所持未開鋒之武士刀並未抽出刀鞘等語，惟與證人乙○○之證述不符，已如前述，且證人即一同前往查緝侯伯叡
      之警員吳天恩並證述被告之武士刀鞘係遺留在被告所騎乘
      之機車旁地上等情（見92年度偵字第2315號卷第24頁），
      經核亦與現場勘查照片相符。是以被告上述辯解亦不足採
      信。
（五）另被告雖辯稱丙○○、乙○○未表明係警員，亦不知丙○○及乙○○為警員等語。惟查，證人丙○○、乙○○證述
      已對被告及丁義雄表明警察身分等語明確，且參酌證人張
      宗男證述有見到丙○○及乙○○佩掛警員識別證，及先前
      丙○○及乙○○逮捕侯伯叡時，即有對證人張宗男表明警
      員身分等語，衡情堪認丙○○及乙○○受有訓練，於執行
      執務時皆已踐行表明警員身分之程序，是證人丙○○、乙○○之證述應為可採，被告之前揭抗辯不足採信。從而被
      告於知悉丙○○及乙○○為警員後，仍持續追殺乙○○，
      參以被告自承係為侯伯叡排解糾紛等情，其欲以此方式便
      利侯伯叡脫逃之犯行亦堪認定。
（六）綜上所述，本件事證明確，被告所辯均屬畏罪卸責之詞，
      不足採信，其犯行堪以認定，應依法論科。
二、按所謂結夥者，只要二人以上即足當之（最高法院63年台上
    字第2549號判例亦同此意旨）。是核被告所為，係犯槍砲彈
    藥刀械管制條例第15條第1 款、第2 款、第3 款之結夥在公
    共場所於夜間攜帶刀械罪、刑法第162 條第4 項、第2 項之
    以強暴方式便利依法逮捕之人脫逃未遂罪、同法第271 條第
    2 項、第1 項之殺人未遂罪。又被告雖著手於以強暴方式便
    利依法逮捕之人脫逃及殺人之犯行，惟並未造成侯伯叡脫逃
    及丙○○、乙○○死亡之結果，均為未遂犯，應依刑法第26
    條前段之規定，按既遂犯之刑減輕之。被告與丁義雄就上開
    犯行，互有犯意聯絡與行為分擔，為共同正犯，是以丁義雄
    攜帶管制刀械之行為，在各共犯合同意思範圍內，被告就此
    攜帶管制刀械之行為，亦應共同負責，起訴書雖就被告涉犯
    槍砲彈藥刀械管制條例第15條第2 款之犯行部分認罪嫌不足
    ，但起訴事實業已論及被告與丁義雄結夥在公眾得出入之場
    所（應為公共場所）於夜間攜帶刀械之事實，且與起訴之殺
    人未遂罪部分有裁判上一罪之關係，為起訴效力所及，本院
    自得併予審理。又被告對於公務員依法執行職務時，施以強
    暴，便利依法逮捕之人脫逃，雖同時有妨害公務，而其妨害
    公務之行為，已包括於便利脫逃中，不另論妨害公務罪（最
    高法院42年台上字第124 號判例亦可參照），起訴書認被告
    涉犯妨害公務罪嫌，而與以強暴方式便利依法逮捕之人脫逃
    未遂罪間有牽連犯之關係，應有誤會，爰不另為無罪之諭知
    ，附此敘明。另被告於恐嚇丙○○：「把人放出來，否則給
    你死」等語後進而與丁義雄共同持刀攻擊丙○○、乙○○，
    並致乙○○受有上述傷害，其恐嚇之危險行為應為事後持刀
    攻擊之實害行為所吸收；傷害之輕度行為應為殺人之重度行
    為所吸收，僅論殺人未遂罪即足，不另成立恐嚇危害安全罪
    及傷害罪。又攜帶行為本質上含有持有性質，故其未經許可
    持有刀械之低度行為已為攜帶之高度行為所吸收，亦不另論
    罪。其所犯上述結夥在公眾得出入之場所於夜間攜帶刀械、
    共同以強暴方式便利脫逃未遂罪及共同殺人未遂罪間，有方
    法目的之牽連關係，依刑法第55條之規定，應從一重之殺人
    未遂罪處斷。被告先後二次對丙○○、乙○○共同殺人未遂
    犯行，時間緊接，方法相同，觸犯構成要件相同之罪名，顯
    係基於概括犯意為之，為連續犯，依刑法第56條之規定，以
    一罪論，並加重其刑（其中法定刑為死刑、無期徒刑部分，
    依法不得加重之）。再被告於89年間，因贓物案件，經臺灣
    臺北地方法院以89年度店簡字第92號判決判處有期徒刑六月
    確定，而於91年5 月30日執行完畢，有本院被告全國前案紀
    錄表在卷可稽，其受有期徒刑之執行完畢，於五年內再犯本
    件有期徒刑以上之罪，為累犯，依刑法第47條之規定，遞予
    加重其刑（其中法定刑為死刑、無期徒刑部分，依法不得重
    之），並依法先加後減之。
三、原審予以論罪科刑，固非無見。惟查：（一）被告等人攜帶
    開鋒之武士刀出入臺北市○○區○○路2 段244 巷口，應屬
    公共場所，原判決認該處係屬公眾得出入之場所，尚有不合
    。（二）依刑法第64條第1 項、第65條第1 項之規定，死刑
    及無期徒刑均不得加重，原判決就被告所犯刑法第271 條第
    1 項之罪，在論以被告連續犯及累犯加重其刑時，就前開罪
    名本刑為死刑及無期徒刑部分，仍諭知加重其刑，亦有不當
    。被告上訴意旨，仍執前詞否認犯罪，固無理由，惟原判決
    既有前揭可議，自應由本院將原判決關於殺人未遂暨應執行
    刑部分均予撤銷改判。爰審酌被告無視法紀，以強暴方式破
    壞國家公權力行使，犯罪所生之危害重大，且於犯罪後仍飾
    詞諉責，犯罪後之態度不佳，及其犯罪之動機、目的、手段
    、智識程度、被害人之傷勢等一切情狀，改量處如主文第二
    項所示之刑，以示儆懲。
四、至扣案已開鋒之武士刀一把，係屬槍砲彈藥刀械管制條例第
    4 條第3 款所列之刀械，依同條例第6 條之規定非經許可不
    得持有，是該開鋒之武士刀為違禁物，應依刑法第38條第1
    項第1 款之規定宣告沒收。至扣案未開鋒之武士刀一把，非
    屬槍砲彈藥刀械管制條例管制之刀械，已如前述，且被告僅
    供稱未開鋒之武士刀係丁義雄所交付，復查無其他積極證據
    足資證明為被告或丁義雄所有，爰不為沒收之諭知，亦附此
    敘明。
五、被告經合法傳喚，無正當理由不到庭，爰不待其陳述，逕行
    判決。
據上論斷，應依刑事訴訟法第369 條第1 項前段、第371 條、第
364 條、第299 條第1 項前段，槍砲彈藥刀械管制條例第15條第
1 款、第2 款、第3 款，刑法第11條前段、第28條、第56條、第
162 條第4 項、第2 項、第271 條第2 項、第1 項、第55條、第
47條、第26條前段、第38條第1 項第1 款，判決如主文。
本案經檢察官郭啟東到庭執行職務。
中    華    民    國    95    年    1     月    25    日
                  刑事第十九庭審判長法  官  葉騰瑞
                                    法  官  黃俊明
                                    法  官  謝靜恒
以上正本證明與原本無異。
如不服本判決，應於收受送達後十日內向本院提出上訴書狀，其
未敘述上訴之理由者並得於提起上訴後十日內向本院補提理由書
（均須按他造當事人之人數附繕本）。
                                    書記官  魏淑娟
中    華    民    國    95    年    1     月    26    日
附錄：本案論罪科刑法條全文
槍砲彈藥刀械管制條例第15條
未經許可攜帶刀械而有下列情形之一者，處二年以下有期徒刑：
一  於夜間犯之者。
二  於車站、埠頭、航空站、公共場所或公眾得出入之場所犯之
    者。
三  結夥犯之者。
刑法第162條
縱放依法逮捕拘禁之人或便利其脫逃者，處三年以下有期徒刑。
損壞拘禁處所械具或以強暴脅迫犯前項之罪者，處六月以上五年
以下有期徒刑。
聚眾以強暴脅迫犯第一項之罪者，在場助勢之人，處五年以上十
二年以下有期徒刑；首謀及下手實施強暴脅迫者，處無期徒刑或
七年以上有期徒刑。
前三項之未遂犯罰之。
配偶、五親等內之血親或三親等內之姻親，犯第 1 項之便利脫逃
罪者，得減輕其刑。
刑法第271條
殺人者，處死刑、無期徒刑或十年以上有期徒刑。
前項之未遂犯罰之。
預備犯第一項之罪者，處二年以下有期徒刑。


司法院資訊處製作；財團法人民間司法改革基金會備份。
